臺灣臺南地方法院刑事判決
109年度金訴字第331號
公  訴  人  臺灣臺南地方檢察署檢察官
被      告  楊碧芳




上列被告因洗錢防制法等案件，經檢察官提起公訴（109年度偵
字第17487號），本院判決如下：
    主  文
丙○○犯如附表所示之罪（二罪），各處如附表所示之刑及沒收，
徒刑部分應執行有期徒刑壹年拾月，沒收部分併執行之。
    事  實
一、丙○○於民國109年5月間某日，經由網際網路加入姓名不詳、
    通訊軟體LINE帳號「ID:at8801」、暱稱「zhu~珠~」之成年
    人共同成立具有持續性、牟利性、結構性犯罪組織之詐欺集
    團，共同意圖為自己不法之所有，基於3人以上詐欺取財、
    隱匿詐欺所得去向之洗錢犯意聯絡，擔任提供金融帳號、於
    109年6月1日向英屬維京群島商幣託科技有限公司台灣分公
    司申請比特幣錢包，並將比特幣錢包密碼提供詐騙集團成員
    使用，將詐欺款項轉至比特幣錢包之車手工作，約定可獲得
    匯款金額2％之報酬。
㈠、迨於109年6月19日下午2時49分許，詐欺集團其他成年成員假
    冒乙○之姚姓友人，向乙○訛稱，需款孔急云云，致乙○因此
    陷於錯誤，而依指示於6月22日上午9時45分許、6月23日上
    午9時5分許，分別匯款新台幣（下同）300,000元及450,000
    元至丙○○所申辦之玉山商業銀行高雄分行000-000000000000
    0號帳戶（下稱系爭玉山銀行帳戶）內。嗣由丙○○接獲指示
    ，於6月22日上午加值294000元至比特幣錢包入金虛擬帳號
    （遠東銀行0000000000000000號）、6月23日上午9時36分加
    值441000元至前開比特幣錢包入金虛擬帳戶，而製造金流斷
    點，隱匿詐欺所得之去向。丙○○並因此獲得15000元之報酬
    。
㈡、109年6月22日下午1時許，詐欺集團其他成年成員假冒乙○琴
    姪女撥打電話予乙○琴，訛稱欠款缺錢云云，致乙○琴因此陷
    於錯誤，依指示匯款18萬元至丙○○系爭玉山銀行帳戶。丙○○
    隨即於翌日上午10時37分許，加值176000元至前開比特幣錢
    包入金虛擬帳戶內，而製造金流斷點，隱匿詐欺所得之去向
    。丙○○因此獲得3600元之報酬。
二、案經乙○、乙○琴訴由臺南市政府警察局永康分局移送臺灣台
    南地方檢察署檢察官偵查起訴。
   理  由
壹、證據能力
一、本判決引為判斷基礎之傳聞陳述，當事人同意作為證據使用
    ，本院於審理時逐一提示並告以要旨，當事人未於言詞辯論
    終結前聲明異議，本院審酌該等證據作成時情況，並無違法
    或不當取證，亦無顯不可信或證明力過低，而均認為適當，
    依刑事訴訟法第159條之5規定，具證據能力。
二、本判決引用之非供述證據，均依法定程序取得，經合法調查
    程序，與待證事實間復具相當關聯性，無不得為證據之情形
    ，依刑事訴訟法第158條之4反面解釋，均有證據能力。 
貳、實體部分
一、被告之辯解略以：
㈠、訊據被告丙○○固不否認經由通訊軟體LINE帳號「ID:at8801」
    、暱稱「zhu~珠~」等人，並依渠等之指示，提供系爭玉山
    銀行帳戶供告訴人乙○、乙○琴匯入款，並申辦比特幣錢包，
    將比特幣錢包密碼提供予詐騙集團，經詐騙集團成員指示，
    於事實欄所載時、地，自行扣下約定之報酬即15000元及360
    0元後，將剩餘款項自系爭玉山銀行帳戶內轉至比特幣錢包
    之入金虛擬銀行帳戶之事實，惟矢口否認有何加重詐欺等犯
    行，辯稱：我是看到兼職訊息，對方告訴我要幫忙購買比特
    幣，請我去申請比特幣錢包，我並未參與詐欺集團犯罪云云
    。
二、經查：
㈠、告訴人乙○及乙○琴遭詐欺集團成員施用詐術而陷於錯誤，分
    別於事實欄一㈠、㈡所示時間匯款至被告申辦之玉山銀行帳戶
    內，被告依指示扣除15000元及3600元後，將剩餘之款項轉
    帳至所申辦比特幣錢包入金虛擬帳戶之事實，業據被告自承
    在卷（見警卷第3至6頁、第7至9頁；偵卷第13至14頁；本院
    卷第33至43頁、第57至65頁），並經證人即告訴人乙○於警
    詢（見警卷11至15頁）、乙○琴警詢時（見警卷第17至20頁
    ）證述情節相符，並有匯款單3張（見警卷第33、35頁）及
    系爭玉山銀行帳戶交易明細表（見警卷第85頁）可參；再者
    ，被告於108年10月4日申請系爭玉山銀行帳戶，並於109年6
    月1日向英屬維京群島商幣託科技有限公司台灣分公司申辦
    比特幣錢包，以系爭玉山銀行帳戶為綁定銀行帳號、入金虛
    擬帳號：遠東銀行0000000000000000，於事實欄所載時間，
    將系爭玉山銀行帳戶內款項（扣除自己報酬即匯款2%），以
    加值方式匯入比特幣錢包入金虛擬帳戶，有英屬維京群島商
    幣託科技有限公司台灣分公司109年8月11日幣託客字第Z000
    0000000號函附會員申登資料及交易資料1份（見警卷第87至
    97頁）可佐，此部分之事實要可認定。
㈡、綜上所述，足認詐欺集團不詳成員，確有利用被告所申辦系
    爭玉山銀行帳戶，向被害人施用詐術，詐得金額，並由被告
    將之匯至申辦之比特幣錢包內，由知悉密碼之詐騙集團成員
    收取。據上，被告客觀上確有參與通訊軟體LINE帳號「ID:a
    t8801」、暱稱「zhu~珠~」、自稱姚姓女子、自稱乙○琴姪
    女及其他真實姓名年籍不詳之人所組成之三人以上、以實施
    詐術為手段，具有持續性、牟利性之有結構性組織即詐欺集
    團，擔任車手收取詐得款項，並交予詐欺集團成員之工作要
    可認定。
三、被告雖以前揭情詞置辯，惟查：
㈠、被告於本院110年1月12日準備程序時，稱「還要審核我身分
    ，對方跟我要家人電話，我想既然跟我要家人電話，應該就
    不是騙人的」、「負責的工作是對方說什麼 ，我就操作什
    麼就好」、「待遇就是匯錢的2％」、「對方公司的名稱、性
    質及地點，老板姓名都不知道」、「沒有經過面試」、「以
    前從事餐飲業，現在在幼稚園工作，薪水除了老板給的以外
    ，從未將客人給的錢扣下充當自己薪水」等語（見本院卷第
    33至43頁）。綜觀被告就其所應徵之工作、工作內容及項目
    等事項之陳述內容，被告之工作只有提供帳戶供人匯款、申
    辦比特幣錢包供他人使用、匯錢，短短2日，竟可賺到18600
    元，顯與一般社會常情有違，故被告辯稱：僅係應徵工作，
    並未參與詐騙集團犯罪云云，尚非無疑。
㈡、復按一般合法公司行號招募人才，無論係利用實體廣告或透
    過徵才網站，均會詳細公開公司行號之名稱、規模、營業標
    的、所在地址或聯絡方式等基本資料，以供求職者參考辨別
    。而被告對於徵求工作者之真實姓名、公司名稱、地址毫無
    所悉，如此荒謬情事，與一般公眾周知之應徵工作大相逕庭
    。又被告供稱：從未面試；至於薪水部分，就從匯款中抽成
    等語；是被告對於通訊軟體LINE帳號「ID:at8801」、暱稱
    「zhu~珠~」及所屬公司之基本相關資料一無所知，僅能以
    手機軟體之聯繫，甚至連最重要的事「薪水如何計算」、「
    如何領取薪資」，竟然是自轉出款項中抽成，而以被告自陳
    大學畢業，曾在餐飲、幼稚園工作之智識程度及生活經驗，
    足認被告並非年幼無知，或與社會隔絕而缺乏常識之人，依
    其智識程度與生活經驗，已知悉上開所應徵之工作顯有違反
    常情之處，而與現今詐欺集團為規避查緝，以手機等通訊方
    式指揮車手、「收水」之人等遂行詐欺之不法犯罪態樣，相
    互吻合。依此，堪認被告確有共同參與通訊軟體LINE帳號「
    ID:at8801」、暱稱「zhu~珠~」所屬詐欺集團運作，至為明
    顯。
㈢、又依被告陳述之工作內容，其所謂「工作」僅為等待通訊軟
    體LINE帳號「ID:at8801」、暱稱「zhu~珠~」指示，將系爭
    玉山銀行帳戶款項轉至比特幣錢包入金虛擬帳戶，被告所做
    之工作內容與詐騙集團中俗稱「收水」之工作完全相符。再
    者，被告雖另辯稱：幫忙購買比特幣云云；然查，購買比特
    幣，僅須藉由彼此指定帳戶從事比特幣買賣之流動轉移即可
    ，衡情並無迂迴轉帳匯款，並僱用或應允有人從中獲取部分
    報酬之可能，是被告辯稱上情，應屬事後卸責之詞，殊難採
    信。
㈣、綜上，被告所辯各情，或與事實不符、或與事理相違，難以
    為被告有利之認定。
四、本件事證明確，被告前開犯行，均堪認定，應依法論科。
參、論罪科刑
一、按刑罰責任之評價與法益之維護息息相關，對同一法益侵害
    為雙重評價，是過度評價；對法益之侵害未予評價，則為評
    價不足，均為法之所禁。又加重詐欺罪，係侵害個人財產法
    益之犯罪，其罪數之計算，核與參與犯罪組織罪之侵害社會
    法益有所不同，審酌現今詐欺集團之成員皆係為欺罔他人，
    騙取財物，方參與以詐術為目的之犯罪組織。倘若行為人於
    參與詐欺犯罪組織之行為繼續中，先後多次為加重詐欺之行
    為，因參與犯罪組織罪為繼續犯，犯罪一直繼續進行，直至
    犯罪組織解散，或其脫離犯罪組織時，其犯行始行終結。故
    該參與犯罪組織與其後之多次加重詐欺之行為皆有所重合，
    然因行為人僅為一參與犯罪組織行為，侵害一社會法益，屬
    單純一罪，應僅就「該案中」與參與犯罪組織罪時間較為密
    切之首次加重詐欺犯行論以參與犯罪組織罪及加重詐欺罪之
    想像競合犯，而其他之加重詐欺犯行，祗需單獨論罪科刑即
    可，無需再另論以參與犯罪組織罪，以避免重複評價。是如
    行為人於參與同一詐欺集團之多次加重詐欺行為，因部分犯
    行發覺在後或偵查階段之先後不同，肇致起訴後分由不同之
    法官審理，為裨益法院審理範圍明確、便於事實認定，即應
    以數案中「最先繫屬於法院之案件」為準，以「該案件」中
    之「首次」加重詐欺犯行與參與犯罪組織罪論以想像競合。
    縱該首次犯行非屬事實上之首次，亦因參與犯罪組織之繼續
    行為，已為該案中之首次犯行所包攝，該參與犯罪組織行為
    之評價已獲滿足，自不再重複於他次詐欺犯行中再次論罪，
    俾免於過度評價及悖於一事不再理原則（最高法院109年度
    台上字第3945號判決意旨參照）。
㈠、查被告於109年5月間加入本案詐騙集團，負責提領詐欺贓款
    之車手工作，而該集團係三人以上，以實施詐欺為手段，所
    組成具有持續性及牟利性之有結構性組織，被告並於參與本
    案詐騙集團期間，負責提領如事實一㈠、㈡所示告訴人因受騙
    而交付之詐欺贓款，揆諸上開判決意旨，被告自應就其參與
    犯罪組織行為之首次犯行即如先繫屬本院之事實欄一㈠所示
    部分，論以參與犯罪組織罪。
㈡、核被告就事實欄一㈠所為，係犯組織犯罪防制條例第3 條第
    1 項後段之參與犯罪組織罪、刑法第339 條之4 第1 項第2
    款之三人以上共同犯詐欺取財罪、洗錢防制法第2條第2款、
    第14條第1 項之洗錢罪；核被告就事實欄一㈡所為，係犯刑
    法第339 條之4 第1 項第2 款之三人以上共同犯詐欺取財罪
    及洗錢防制法第2條第2款、第14條第1 項之洗錢罪，公訴意
    旨雖認此部分另涉犯組織犯罪條例第3條第1項後段參與組織
    罪云云，然揆諸前開說明，此部分既非被告「首次」參與犯
    罪組織犯行，則此部分被告關於參與犯罪組織罪部分，顯係
    重複起訴，惟此部分與前開有罪部分有裁判上一罪之想像競
    合關係，爰不另為不受理諭知，併此敘明。
㈢、又原起訴意旨認被告上開所為，係違反洗錢防制法第2條第2
    款、第3條第2款、同法第14條第1項洗錢罪及刑法第30條第1
    項、第339條第1項幫助詐欺取財罪，二罪間有想像競合關係
    ，應從一重之洗錢罪論處，容有未洽，惟公訴檢察官業已當
    庭更正此部分起訴法條（見本院110年1月12日準備程序筆錄
    ），本院無庸再變更起訴法條，併此敘明。
㈣、被告就上開犯行與共犯即通訊軟體LINE帳號「ID:at8801」、
    暱稱「zhu~珠~」及本案詐騙集團其他不詳成年成員間，有
    犯意之聯絡及行為之分擔，均應論以共同正犯。
二、被告所犯上開二罪，犯意不同，行為互異，應分論併罰。
三、爰審酌現今詐欺集團以各種名目實施電話詐欺，常使善良之
    民眾畢生積蓄付諸一空，且求償無門，甚至造成有人晚景淒
    涼，也因受騙而喪失對自己與他人之信任，反觀各詐欺集團
    核心重要成員卻因此獲取暴利，造成高度民怨與社會不安，
    被告正值青壯年，不思循正當途徑獲取所需，竟貪圖不法報
    酬，加入屬犯罪組織之詐欺集團，進而參與該詐欺集團之運
    作，擔任車手角色，負責依上層指示出面提領詐欺款項後予
    以繳回該詐欺集團，嚴重影響社會秩序及治安，其等行為實
    屬不該，並考量被告扣除自己所得外、轉匯各為294000元、
    441000元、176000元，嚴重損及被害人乙○及乙○琴之財產法
    益，犯罪情節非屬輕微，且迄今尚未與被害人達成和解，或
    取得被害人之諒解，並考量被告否認犯行之犯後態度，被告
    與父母親及兄長同住，自承大學畢業之智識程度、目前擔任
    幼兒園內工作，暨其之犯罪動機、目的、生活狀況等一切具
    體情狀，分別量處如附表所示之刑，並定應執行刑如主文所
    示。
四、沒收
㈠、刑法第38條之1規定：「(第一項)犯罪所得，屬於犯罪行為
    人者，沒收之。」、「(第三項)前2項之沒收，於全部或一
    部不能沒收或不宜執行沒收時，追徵其價額。(第五項)犯罪
    所得已實際合法發還被害人者，不予宣告沒收或追徵。」，
㈡、查本案被告就其於本案犯罪所得，各為15000元及3600元，均
    未扣案，應依刑法第38條之1第1、3項規定，宣告沒收，如
    全部或一部不能沒收或不宜執行沒收，追徵其價額。
據上論斷，應依刑事訴訟法第299 條第1 項前段，組織犯罪條例
第3條第1項後段、洗錢防制法第2條第2款、第14條第1項，刑法
第11條、第28條、第339 條之4 第1 項第2款、第51條第5 款、
第55條、第38條之1 第1 項前段、第3 項，刑法施行法第1 條之
1 第1 項，判決如主文。
本案分別經檢察官黃莉琄偵查後提起公訴，檢察官甲○○到庭執行
職務　　

中　　華　　民　　國　　110 　年　　2 　　月　　4 　　日
　　　　　　　　　刑事第四庭    審判長法　官　彭喜有
　　　　　　　　　
　　　　　　　　　                    法  官  蔡盈貞
　　　　　　　　　
                                      法  官  洪士傑
以上正本證明與原本無異
如不服本判決應於收受本判後20日內向本院提出上訴書狀，並應
敘述具體理由。其未敘述上訴理由者，應於上訴期間屆滿後20日
內向本院補提理由書狀（均須按他造當事人之人數附繕本）「切
勿逕送上級法院」。
        　　　　　　　　　　　　　　　書記官　吳鸝稻
中　　華　　民　　國　　110 　年　　2 　　月　　4 　　日

附表：
編號 事實 宣告刑 1 事實一㈠ 丙○○共同犯三人以上詐欺取財罪，處有期徒刑壹年肆月。犯罪所得新臺幣壹萬伍仟元沒收，於全部或一部不能沒收或不宜執行沒收時，追徵其價額。 2 事實一㈡ 丙○○共同犯三人以上詐欺取財罪，處有期徒刑壹年貳月。犯罪所得新臺幣參仟陸佰元沒收，於全部或一部不能沒收或不宜執行沒收時，追徵其價額。